【裁判字號】    99,台上,4036
【裁判日期】    990630
【裁判案由】    違反貪污治罪條例
【裁判全文】
最高法院刑事判決            九十九年度台上字第四０三六號
上  訴  人  甲○○
選任辯護人  許美麗律師
上  訴  人  乙○○
上列上訴人等因違反貪污治罪條例案件，不服台灣高等法院中華
民國九十九年四月八日第二審更審判決（九十八年度重上更(三)字
第二七四號，起訴案號：台灣新竹地方法院檢察署八十八年度偵
字第四四二六號），提起上訴，本院判決如下：
    主  文
原判決撤銷，發回台灣高等法院。
    理  由
本件原判決撤銷第一審之科刑判決，改判分別依牽連犯關係，從
一重論處上訴人乙○○共同連續公務員對於非主管之事務，明知
違背法令，利用職權機會圖私人之不法利益，因而獲得利益；上
訴人甲○○共同公務員對於非主管之事務，明知違背法令，利用
職權機會圖私人之不法利益，因而獲得利益各罪刑，固非無見。
惟查：(一)、被告以外之人於檢察事務官、司法警察官或司法警察
調查中所為之陳述，與審判中不符時，其先前之陳述具有較可信
之特別情況，且為證明犯罪事實存否所必要者，得為證據。刑事
訴訟法第一百五十九條之二定有明文。原判決雖採用共同被告乙
○○於法務部調查局新竹縣調查站調查時之陳述，作為上訴人甲
○○犯罪之證據（見原判決第十一頁）。然乙○○於原審結稱：
伊不記得是否曾將新竹縣環境保護局民國八十七年七月二十二日
八七環二字第一０五八四號函函稿上呈給賴懷仁看過，伊私下蓋
陳麗珠之印章，甲○○不知情，伊擬具八十七年八月六日環保局
一一四七一號函，甲○○沒有教伊如何擬稿，伊蓋用陳麗珠之職
章，甲○○亦不知情，伊不瞭解何謂棄土證明或廢土同意書等語
（見原判決第十三頁）。與其上開調查中所為陳述不符。該項調
查中之陳述，如何具有較可信之特別情況，且為證明犯罪事實存
否所必要，原判決未見說明，遽採為證據，自有未合。(二)、原判
決理由謂被告以外之人於審判外之言詞或書面陳述，除法律有規
定者外，不得作為證據，刑事訴訟法第一百五十九條第一項固定
有明文；惟被告以外之人於審判外之陳述，雖不符同法第一百五
十九條之一至第一百五十九條之四之規定，而經當事人於審判程
序同意作為證據，法院審酌該言詞陳述或書面陳述作成時之情況
，認為適當者，亦得為證據。又當事人、代理人或辯護人於法院
調查證據時，知有第一百五十九條第一項不得為證據之情形，而
未於言詞辯論終結前聲明異議者，視為有前項之同意，同法第一
百五十九條之五第一、二項亦定有明文。上訴人乙○○、甲○○
及渠二人於原審之辯護人就證人陳春金、彭光宏、廖振明、魏志
平、李兆嘉、林振耀、李佐木、鍾錦能、鍾玉珍、鍾張阿強、賴
懷仁、古煥林等於調查站中之陳述，及證人陳麗珠於偵查中之陳
述，於準備程序中已陳明不爭執之意旨，原審於審理時提示上開
證人等審判外陳述內容並告以要旨，且經公訴人、上訴人等及辯
護人等表示意見，當事人已知上開陳述乃審判外陳述，均未於言
詞辯論終結前對該等記載審判外陳述筆錄之證據資格有何異議，
依據首開規定，應視為上訴人等已有將上開證人審判外陳述作為
證據之同意，審酌上開證人審判外陳述作成時之情況，並無不能
自由陳述之情形，亦未見有何違法取證或其他瑕疵，且與待證事
實具有關聯性，認為以之作為證據應屬適當，而得作為證據（見
原判決第九頁）。然甲○○之原審辯護人許美麗律師於原審準備
及審判程序，均主張上開證人於調查站中之陳述，無證據能力（
見原審重上更(三)卷第三十頁背面、一０五頁背面）。原判決謂該
辯護人對上開證人於調查站中之陳述之證據能力，於準備及審判
程序均未聲明異議，與卷內資料不符，有證據上理由矛盾之違法
。(三)、貪污治罪條例第六條第一項第五款規定，公務員對於非主
管或監督之事務，明知違背法令，利用職權機會或身分圖自己或
其他私人不法利益，因而獲得利益罪，除行為人對於其非主管或
監督之事務，明知違背法令，而有利用職權機會或身分之圖利行
為外，尚須其行為與所圖自己或其他私人之不法利益間，有相當
之因果關係為必要。若其行為與所圖自己或其他私人之不法利益
間，並無相當之因果關係，自不能以行為人一有違背法令之行為
，即科以上開圖利罪責。原判決認定依台灣省政府八十七年二月
五日頒布之台灣省營建工程剩餘土石方處理及資源堆置場所設置
管理要點第十三點至第十七點規定，建築工程剩餘土石方，應由
承造者提出剩餘土石方處理計劃申請「主管建築機關」核備，經
核可後，由當地縣（市）主管建築機關發給運送憑證及處理紀錄
表；並應報請處理地點之縣市主管建築機關備查等。上訴人等原
任職之新竹縣環境保護局並非營建工程申報棄土之主管機關，上
訴人等發給原判決事實欄三、乙○○偽造發給原判決事實欄二、
四所載具有棄土同意備查函實質內容之函件，非有效之棄土同意
書。台北縣政府工務局未察，竟依上開函件，核准各該建照工程
放樣勘驗，該局非無疏忽，如果無訛，廖振明等之獲得利益，係
因該局疏忽違法所致。則能否謂上訴人等違法發給上開函件，與
所圖私人不法之利益間，有相當因果關係，而成立上開圖利罪，
不無研求餘地。以上或為上訴意旨所指摘，或為本院得依職權調
查之事項，應認原判決仍有撤銷發回之原因。
據上論結，應依刑事訴訟法第三百九十七條、第四百零一條，判
決如主文。
中    華    民    國  九十九  年    六    月   三十   日
                      最高法院刑事第二庭
                          審判長法官  莊  登  照
                                法官  陳  世  淙
                                法官  徐  昌  錦
                                法官  許  錦  印
                                法官  蘇  振  堂
本件正本證明與原本無異
                                      書  記  官
中    華    民    國  九十九  年    七    月    五    日
                                                      Ｑ

司法院資訊處製作；財團法人民間司法改革基金會備份。
